【裁判字號】    97,判,428
【裁判日期】    970509
【裁判案由】    全民健康保險
【裁判全文】
最  高  行  政  法  院  判  決
                                     97年度判字第00428號
上  訴  人  臺北市政府
代  表  人  甲○○
訴訟代理人  李念祖律師
            黃翰威律師
            劉昌坪律師
被 上訴 人  中央健康保險局
代  表  人  乙○○
訴訟代理人  蔡順雄律師
            曹詩羽律師
上列當事人間全民健康保險事件，上訴人對於中華民國96年8月
1日臺北高等行政法院95年度訴字第3348號判決，提起上訴，本
院判決如下：
    主  文
上訴駁回。
上訴審訴訟費用由上訴人負擔。
    理  由
一、被上訴人以上訴人有依法負擔及撥付全民健康保險第1類第2
    目及第3目保險費補助款（下稱健保補助款）之義務，乃於
    民國95年1月17日以健保財字第0950058059號函（下稱原處
    分）請上訴人撥付95年2月應負擔健保費補助款計新台幣（
    下同）264,609,104元。上訴人不服，提起訴願，經遭駁回
    ，遂提起行政訴訟。
二、上訴人起訴主張：地方制度法第3章第1節已明文規定係以設
    籍為要件，而非以經濟貢獻作為地方自治團體居民之認定標
    準，上訴人自應僅以「設籍」於臺北市之居民為全民健保之
    補助對象。全民健康保險法雖有「投保單位」之設置規定，
    惟無以投保單位所在地作為計算系爭健保補助款基準之意或
    明文。再依憲法所揭人性尊嚴應予尊重之法理，滿足人民基
    本醫療需求，與人民對於中央或地方自治團體有無經濟貢獻
    無關。則原處分以「投保單位」作為計算基準，命上訴人負
    擔轄區外居民健保補助款，已違反司法院釋字第550號解釋
    及地方制度法，且欠缺法律明文依據，違反法律保留原則、
    地方自治法理及尊重人性尊嚴之憲法基本原則等情，求為判
    決將訴願決定及原處分關於要求上訴人負擔健保補助款逾10
    9,759,857元之部分均撤銷。
三、被上訴人則以：全民健康保險法之立法意旨本係以投保單位
    為加、退保及收取保險費、分擔保險費之單位，故被上訴人
    以投保單位所在地之地方自治團體負擔健保補助款，並無不
    合。況該法並未同身心障礙者保護法、特殊境遇婦女家庭扶
    助條例、社會扶助法等明文規定以「設籍」為限之規定，足
    證上訴人以設籍為其負擔補助款範圍之主張，缺乏依據等語
    ，資為抗辯，求為判決駁回上訴人之訴。
四、原審斟酌全辯論意旨及調查證據之結果，以：（一）全民健
    康保險法第27條第1款第1目、第2目、第2款、第3款及第5款
    規定：「本保險保險費之負擔，依下列規定計算之：一、第
    1類被保險人：（一）……但私立學校教職員之保險費，由
    ……中央或直轄市主管教育行政機關補助35%。（二）第8條
    第1項第1款第2目及第3目被保險人及其眷屬自付30%，投保
    單位負擔60%，其餘10%……在直轄市，由中央政府補助5%，
    直轄市政府補助5%……。二、第2類被保險人及其眷屬自付
    60%，其餘40%，……在直轄市，由直轄市政府補助。三、第
    3類被保險人及其眷屬自付30%，其餘70%……在直轄市，由
    中央政府補助40%，直轄市政府補助30%。……。五、第5類
    被保險人……在直轄市，由直轄市政府全額補助。」又同法
    第29條第1項第3款、第4款規定：「本保險保險費依下列規
    定，按月繳納：一、……三、第5類被保險人之保險費，由
    應補助保險費之各級政府，於當月5日前撥付保險人。四、
    第2類至第4類及第6類被保險人之保險費，應由各級政府…
    …每半年1次於1月底及7月底前預撥保險人，於年底時結算
    。」另同法施行細則第47條規定：「各級政府及各行政機關
    依本法第29條第1項第4款規定每半年1次預撥應補助之保險
    費，其預撥數由保險人核計，並應分別於每年1月15日及7月
    15日前通知。前項各級政府及各行政機關應補助之保險費，
    保險人應按年結算，預撥數有撥付不足者，保險人應於12月
    31日前，送請各級政府及各行政機關於次年1月31日前撥付
    。」（二）按司法院釋字第550號解釋闡明全民健康保險為
    中央、地方共同辦理事項，地方負有協力義務，故全民健康
    保險法第27條有關各級政府應負擔一定比例保險費之規定，
    屬財政收支劃分法之特別規定，其合憲性應無疑義。（三）
    查我國若干有關社會福利之法規，固均係明文規定以「戶籍
    」作為地方自治團體負擔福利義務之基礎。然於全民健康保
    險法並無相同以「設籍」為限之規定，且由相關規定足知各
    類被保險人按其所依附投保單位之不同，而有不同之分類，
    再依同法第27條各款規定之保險費負擔比例，由被保險人、
    投保單位、各級政府予以負擔保險費。復參以同法第8條第1
    項第1款第2目及第3目被保險人（即本件系爭第1類第2目及
    第3目被保險人）既係以勞工為加保對象，規定勞工應以其
    雇主或所屬機關團體為投保單位參加健保為被保險人，則被
    上訴人以投保單位所在地在臺北市之勞工為上訴人應補助之
    對象，並計算其應負擔之健保補助款，洵屬有據；且其關連
    性符合事物本質，合於憲法規定中央與地方共同建立社會安
    全制度之意旨，並無違憲或違法之情形，難謂侵害上訴人財
    政自主權，亦難謂違反法律法留原則。（四）地方政府對其
    地區內之居民或住民有徵稅之權力，亦有對彼等提供公共服
    務之義務，或為履行照顧彼等之義務而分擔社會保險（全民
    健康保險）部分保險費之社會福利政策之執行。法人或營利
    事業之成員，與法人或營利事業間實質上存在共生共榮關係
    ，其成員為營利事業創造利潤及政府稅收之人，營利事業所
    在地之地方政府，對其或其營業額，徵收或受分配稅收統籌
    分配款，若不對營利事業之全部成員分擔保險費，而由其他
    未對其或未因其營業額，而徵收或受分配稅收統籌分配款之
    地方政府負擔，造成權利與義務失衡情形，則有違公平正義
    原則。（五）全民健康保險將保險對象依其有無職業、職業
    性質等區分為6類，其整體之法規、計費及補助等架構，均
    以投保單位為基礎單位，亦即係以團體保險方式經營，而非
    如商業保險採個人保險之方式處理。有關政府補助部分，係
    以投保單位營業登記所在地，計算其所屬政府依法應補助之
    保險費，此與公民權之行使，以公民戶籍地為準之立法基礎
    不同，亦與地方制度法有關居民以設籍為要件之觀念有別，
    上訴人純以行政區域之概念，主張僅應以設籍在臺北市之居
    民為補助對象，核計其健保補助款，實係對於全民健康保險
    之整體設計有所誤解。（六）司法院釋字550號解釋認「各
    地方自治團體有……照顧其行政區域內『居民』生活之義務
    」「與『居民』生活關係更為密切之地方自治團體自亦應共
    同負擔」，然未表示各地方自治團體照顧之對象以「設籍於
    上訴人行政轄區內之居民為限」，且未針對「居民」一詞給
    予明確定義；況參司法院釋字第542號及415號解釋亦可知司
    法院大法官對於「居民」、「居住」等權利義務認定之範疇
    ，不以「設籍」為唯一認定基準；上訴人援引上開解釋主張
    應以「設籍」為其負擔補助款範圍，缺乏依據，並非可採。
    （七）地方制度法第15條所稱設籍在直轄市者，為「直轄市
    民」，而非「直轄居民」，且以地方制度法之條文排列順序
    而解釋，似乎含有以第15條定義作為後兩條規定之權利義務
    主體之意涵，然若細究第16條及第17條之規範內容，則「直
    轄市民、縣（市）民、鄉（鎮、市）民」必須設籍之概念，
    與上揭權義規定間似無必然之對應關係，因此，居民與地方
    自治團體間之權利義務關係，並不必然須以設籍為要件。上
    訴人援引地方制度法第15條規定，作為司法院釋字第550號
    解釋所謂「居民」之定義，尚有誤會。（八）縱上訴人所負
    擔健保補助款之對象，未必全部設籍於上訴人轄區，但此種
    情形全國皆然，自有其整體之公平性，投保單位對於地方自
    治團體而言，可謂利與不利兼具，被上訴人所為原處分難認
    有違法及違憲情形，上訴人自不得僅執其有利部分而為片面
    主張等由，因將訴願決定及原處分均予維持，駁回上訴人之
    訴。
五、本院經核原判決於法尚無違誤。上訴意旨仍執前詞並主張略
    以：上訴人業於原審援引司法院釋字第550號解釋及地方制
    度法相關規定主張，應以「設籍」作為地方自治團體居民及
    系爭健保補助款之認定與計算基準，且依全民健康保險法第
    16條及第29條等規定內容可知，設置投保單位之立法目的僅
    係辦理保險對象異動及保險費之扣繳而已，立法者並無以投
    保單位所在地作為計算系爭健保補助款基準之意；再者，依
    憲法所揭人性尊嚴應予尊重之法理，滿足人民基本醫療需求
    ，與人民對於中央或地方自治團體有無經濟貢獻無關。是原
    判決竟認被上訴人得以「投保單位登記地」作為計算基準，
    並未違反上開解釋意旨，適用法規顯有錯誤，且與地方制度
    法第15條、地方自治之基本法理、法律保留原則及憲法創設
    全民健康保險制度之本旨暨該法設置投保單位之立法目的相
    違。原判決無視營業稅自88年已改為國稅後，營利事業因營
    業額所繳納之稅，包括營利事業所得稅及營業稅均須全數上
    繳中央，造成中央一方面享受營利事業之稅收，一方面卻要
    求地方政府須繳納健保補助款之現象，顯不符原審所稱權利
    義務對等概念而有判決適用法則不當及判決理由矛盾之違法
    。又司法院釋字第415號及第542號解釋並未否定戶籍登記可
    作為認定生活事實之標準，原判決雖援引前揭解釋作為判決
    依據，惟其竟以非屬戶籍登記，亦無具體之生活或居住事實
    之投保單位登記地作為判斷上訴人應否繳納健保補助款之標
    準，顯已牴觸該二解釋意旨，爰請將原判決廢棄改判等語。
    然查：憲法第155條規定國家為謀社會福利，應實施社會保
    險制度，係以實施社會保險制度作為謀社會福利之主要手段
    。而社會福利之事項，乃國家實現人民享有人性尊嚴之生活
    所應盡之照顧義務，除中央外，與居民生活關係更為密切之
    地方自治團體自亦應共同承擔。依全民健康保險法第27條規
    定應予補助之保險費，除由雇主及中央政府負擔外，亦由地
    方政府負擔，自符合憲法規定意旨。又按憲法第19條規定人
    民有依法律納稅之義務。其所稱人民，包括自然人與法人，
    甚至非法人組織之營利事業。彼等對於中央政府或地方政府
    均有依法律納稅之義務。就地方政府而言，彼等乃其地區內
    之居民或住民，地方政府對於彼等有徵稅之權力，亦有對於
    彼等提供公共服務之義務，或為履行照顧彼等之義務而分擔
    社會保險(全民健康保險)部分保險費，以共同承擔社會福利
    政策之執行。從而不得將納稅者，任意排除其享受公共服務
    或由地方政府分擔社會保險部分保險費之權利。法人等營利
    事業之成員，與法人等營利事業間實質上存在共生共榮關係
    ，其為營利事業創造利潤，即為政府增加稅收，營利事業所
    在地之地方政府，因稅捐機關對該營利事業之營業徵收營業
    稅而受分配稅收統籌分配款，若不對營利事業之成員及其眷
    屬分擔保險費，而由其他未因對營利事業之營業額徵收或因
    之而受分配稅收統籌分配款之地方政府負擔，造成權利與義
    務失衡情形，則有違公平正義原則。又法人等營利事業為投
    保單位，其成員為投保對象，加退保等保險相關事宜均經由
    投保單位向保險人為之，且投保單位須分擔保險費。再者，
    法人等營利事業(投保單位)的流動性，較自然人為低，選擇
    較穩定者為準，易於計算，行政上經濟效益較佳，且符合納
    稅與享受公共服務配合原則，權責機關基於社會保險制度實
    際運作、專業智能及中央與地方財政分配等考量因素，而在
    多種解釋可能性中選擇一妥適的解釋，行政法院在作行政處
    分合法審查時，除其有逾越職權或濫用權力外，基於憲政體
    制之權力分立原則，不得任意否定其選擇決定的妥適性。直
    轄市政府負擔系爭保險費補助款，既合於憲法規定中央與地
    方共同建立社會安全制度之意旨，又無違法之情形，更無侵
    害直轄市政府財政自主權，則中央健保局以投保單位在直轄
    市政府，作為直轄市政府應負擔系爭保險費補助款之認定依
    據，自無不合，此亦為本院最近一致之見解(本院96年5月份
    庭長法官聯席會議決議及96年6月28日96年度判字第1114號
    判決參照)。上訴論旨，仍執前詞，指摘原判決違背法令，
    求予廢棄，為無理由，應予駁回。
六、據上論結，本件上訴為無理由。依行政訴訟法第255條第1項
    、第98條第1項前段，判決如主文。
中    華    民    國    97    年    5     月    9     日
                    最高行政法院第三庭
                        審判長法官  黃  璽  君
                              法官  吳  慧  娟
                              法官  鄭  忠  仁
                              法官  黃  本  仁
                              法官  吳  東  都
以  上  正  本  證  明  與  原  本  無  異
中    華    民    國    97    年    5     月    12    日
                              書記官  王  福  瀛


司法院資訊處製作；財團法人民間司法改革基金會備份。
